【裁判字號】    96,再易,11
【裁判日期】    970530
【裁判案由】    再審之訴
【裁判全文】
臺灣板橋地方法院民事判決              96年度再易字第11號
再審原告    達基勝企業有限公司
法定代理人  乙○○
再審被告    中壢站前獅子座管理委員會
法定代理人  甲○○
上列當事人間請求再審之訴事件，再審原告對於中華民國96年2
月27日本院95年度簡上字第123 號確定判決提起再審之訴，判決
如下：
    主  文
再審之訴駁回。
再審訴訟費用由再審原告負擔。
    事實及理由
一、按再審之訴，應於30日之不變期間內提起。前項期間，自判
    決確定時起算，判決於送達前確定者，自送達時起算，其再
    審之理由發生或知悉在後者，均自知悉時起算，民事訴訟法
    第500 條第1 項、第2 項分別定有明文。本件再審原告於民
    國96年3月8日收受本院95年度簡上字第123 號判決（下稱原
    確定判決），再審原告於96年3 月28日提起本件再審之訴，
    未逾30日之不變期間。又再審之訴顯無再審理由者，得不經
    言詞辯論，以判決駁回之，民事訴訟法第502 條第2 項亦定
    有明文。
二、再審原告主張：本院95年度簡上字第123 號（以下簡稱原審
    ）原確定判決有民事訴訟法第496條第1項第1 款適用法規顯
    有錯誤、第2款判決理由與主文顯有矛盾及第497條就足影響
    於判決之證要證物漏未斟酌，提起再審之訴，再審理由如下
    ：
  (一)原審就足影響於判決之重要證物漏未斟酌：
    1.原確定判決承認按月繳納之管理費，依其性質即係該公寓
      大廈管理條例所指之公共基金，並用以支付該大廈共用部
      分之修繕、管理、維護費用，而公共基金依法自應經該公
      寓大廈社區自治團體之意思決定機關即區分所有權人會議
      決議繳納或規約約定之。按區分所有權人會議之決議，除
      規約另有規定外，應有區分所有權人2/3 以上及其區分所
      有權比例合計2/3以上之出席，以出席人數3/4以上及其區
      分所有權比例占出席人數區分所有權3/4 以上之同意行之
      ；區分所有權人因故無法出席區分所有權人會議時，得以
      書面委託他人代理出席，但受託人於受託之區分所有權占
      全部區分所有權1/5 以上者，或以單一區分所有權計算之
      人數超過區分所有權人數1/5 者，其超過部分不予計算，
      為公寓大廈管理條例第31條、第27條第3 項所明定。依再
      審被告所提該次會議簽到簿，總戶數為107戶（1/5為21戶
      ），當天出席有78戶，而再審被告之法定代理人甲○○所
      代理之戶數有31戶，依前開規定逾21戶者不予計算，是該
      區分所有權人之出席戶數應扣除10戶，故當天有效出席區
      分所有權人會議之戶數為68戶。經查中壢站前獅子座大樓
      共有107戶，必須要有72戶出席才能達到2/3之法定標準，
      而當天有效出席區分所有權人會議之戶數僅68戶，因此該
      會議並不生效，然原確定判決卻漏未斟酌。
    2.再審原告於原審即提出建物登記簿謄本，抗辯再審被告據
      以請求之面積與登記簿登載之面積不符，而原確定判決對
      此據以計算管理費之面積未加以調查，且未在理由中列出
      管理費之計算式，亦未說明其認定之依據，是原確定判決
      有就足影響於判決之重要證據漏未斟酌之再審事由。
  (二)原確定判決有適用法規顯有錯誤之再審事由：再審原告在原
    審即數次質疑區分所有權人會議決議之效力，而原審對於公
    寓大廈管理條例中所謂合法決議之效力均未加以查證，即以
    之為合法而作為判決之基礎，則原確定判決適用法規顯有錯
    誤，而有民事訴訟法第496條第1項第1款之再審事由。
  (三)原確定判決有判決理由與主文顯有矛盾之再審事由：
    原確定判決理由中雖認公共基金須經區分所有權人會議決議
    或規約約定繳納，不得僅由執行機關即管理委員會自行越權
    決議為之，否則無拘束全體區分所有權人之餘地。惟就區分
    所有權人會議之效力卻未以理由詳述其是否有效，即遽以該
    區分所有權人會議內容作為判決基礎，則其判決理由與主文
    顯有矛盾，而有民事訴訟法第496條第1項第2 款之再審事由
    。
  (四)爰聲明：
    1.臺灣板橋地方法院95年度簡上字第123 號民事確定判決廢
      棄。
    2.上開廢棄部分，再審被告在第一、二審之訴均駁回。
三、再審被告則以：管理費之收取標準為每坪50元乘以訴外人日
    勝建設股份有限公司（下稱日勝公司）所列之買賣坪數，86
    年2月至86年7月止均由日勝公司收取，直至86年7月4日公寓
    大廈管理組織報備證明核准後，方移交給再審被告處理。經
    查再審原告於91年11月間向欣太原公司購入23戶，直至94年
    2 月止共有28個月時間均正常繳交管理費而無異議，且再審
    被告成立至94年已有9 年時間，住戶對管理費收取標準之坪
    數及每坪50元均已相約成習，再審原告為前開主張有違善良
    風俗。再者，依區分所有權人會議簽到簿所示，總戶數為
    107 戶，當天出席者有78戶，委託再審被告法定代理人甲○
    ○出席者有王年正1戶、王林發2戶、欣太原公司23戶，合計
    26戶，有效戶數為21戶（5 戶無效），故有效出席戶數為73
    戶，該次會議有效等語資為抗辯。並聲明：再審原告之訴駁
    回。
四、得心證之理由：
  (一)按適用法規顯有錯誤，得以再審之訴對於確定終局判決聲明
    不服，民事訴訟法第496條第1項第1 款定有明文。所謂適用
    法規顯有錯誤，係指確定判決所適用之法規顯然不合於法律
    規定，或與司法院現尚有效之判例及大法官會議之解釋，或
    最高法院尚有效之判例顯然違反，或消極的不適用法規者而
    言，並不包括認定事實錯誤、取捨證據失當、判決不備理由
    等情形在內，最高法院60年台再字第170 號判例、90年度台
    再字第27號、86年度台再字第102 號裁判意旨可資參照。再
    審原告雖主張其於原審即數次質疑區分所有權人會議決議之
    效力，而原審對於公寓大廈管理條例中所謂合法決議之效力
    均未加以查證，即以之為合法而作為判決之基礎，則原確定
    判決適用法規顯有錯誤云云。惟再審原告並未具體指出原審
    判決就此有如何違背法令情事及所違反之法令條項或其內容
    ，以及依訴訟資料有何判決違背法令之具體事實，再審原告
    據此指摘原確定判決適用法規顯有錯誤云云，已無足取。且
    查，再審原告於原審係以公寓大廈管理條例之規約必須依住
    戶大會決議行之，若僅為會議附件，並未在決議中通過，則
    不產生規約之效力等語為辯。而原確定判決於事實及理由第
    六項已闡述：本件系爭站前獅子座大廈社區大樓係於86年5
    月17日召開第1次區分所有權人會議通過系爭公約及約定條
    款，並於同年5月24日召開第1次管委會會議，有站前獅子座
    大廈第一屆區分所有權人會議記錄影本在卷可稽。又依上開
    會議記錄內之會議內容三即載明「討論及通過管理委員會組
    識章程及住戶公約。主席：站前獅子座大廈第一屆管理委員
    會組織章程，及住戶公約（如附件），請大家提供意見討論
    。決議：全體無異議通過。」，而依住戶管理公約第八點即
    明定「同意管理委員會依組織章程設立，並願遵守其所定之
    管理規則，及按規定繳交管理費，戶長願負眷屬或職員違反
    公約行為之責任，本約由本大廈全體住戶共守之。」等語，
    故再審原告前述主張已經原確定判決於理由內詳予指駁，明
    確記載其採取及不採之證據及理由，並無適用法規顯有錯誤
    之情形。再審原告所舉理由內容無非係就原審取捨證據、認
    定事實之職權行使指摘不當，參諸前開說明，再審原告據此
    指摘原確定判決適用法規顯有錯誤云云，自不足取。
  (二)按判決理由與主文顯有矛盾者，得以再審之訴對於確定終局
    判決聲明不服，民事訴訟法第496條第1項第2 款定有明文。
    所謂判決理由與主文顯有矛盾，係指判決依據當事人主張之
    事實，認定其請求或對造抗辯為有理由或無理由，而於主文
    為相反之諭示，且其矛盾為顯然者而言，最高法院80年臺再
    字第130 號判例意旨足供參照。再審原告指稱原確定判決理
    由項下並未詳述區分所有權人會議是否有效，即以其內容作
    為判決基礎，其判決理由與主文顯有矛盾，然未具體指摘其
    矛盾之處，其主張自無可採。且原確定判決於理由項下，係
    認定再審原告應遵守住戶管理公約之規定繳交管理費用，再
    審被告依公寓大廈管理條例第21條及住戶管理公約之規定訴
    請再審原告應給付11萬4,171 元及加計自94年11月29日起算
    之法定遲延利息，為有理由，而於主文廢棄第一審所為再審
    被告敗訴之判決，改判再審被告勝訴，依上說明，其判決主
    文、理由實屬一致，並無顯有矛盾之情形。
  (三)按對於簡易訴訟程序之第二審確定終局裁判，如就足影響於
    裁判之重要證物，漏未斟酌者，亦得提起再審之訴或聲請再
    審，民事訴訟法第436條之7定有明文。所謂就足影響於裁判
    之重要證物漏未斟酌者，係指足以影響判決基礎之重要證物
    ，雖在前訴訟程序中業已提出，然未經確定判決加以斟酌者
    而言，或者忽視當事人聲明證據不予調查，或者就依聲請或
    依職權調查之證據未為判斷，均不失為漏未斟酌，且以該證
    物足以動搖原確定判決基礎為限，若於判決理由項下說明無
    調查之必要，或縱經斟酌亦不足影響判決基礎，即與漏未斟
    酌有間，不得據為該條文所定之再審理由。茲就再審原告指
    摘原確定判決有就足影響於裁判之重要證物漏未斟酌情事審
    究如下：
  1.再審原告主張再審被告據以收取管理費之區分所有權人會議
    決議，其召開之出席人數未達2/3之法定標準，蓋依再審被
    告所提該次會議簽到簿，總戶數為107戶（1/5為21戶），當
    天出席有78戶，而再審被告之法定代理人甲○○所代理之戶
    數有31戶，逾21戶者不予計算，是該區分所有權人之出席戶
    數應扣除10戶，故當天有效出席區分所有權人會議之戶數為
    68戶，而依法須有72戶出席始達召開區分所有權人會議之
    2/3法定標準，因此該區分所有權人會議決議並不生效，而
    原確定判決卻漏未斟酌等語。惟按公寓大廈管理條例對區分
    所有權人會議有組成人數不合法情事時  ，該如何救濟以及
    效力如何，雖均無明文，但依本條例第1條第2項規定，即應
    適用其他法令之規定。而公寓大廈之區分所有權人會議，主
    要係為區分所有建物內各區分所有權人之利害關係事項所召
    開，其決議係屬多數區分所有權人意思表示一致之行為而發
    生一定私法上之效力，與民法總則編社團法人為規範社員相
    互權利義務關係而召開之總會決議相當，故公寓大廈區分所
    有權人會議之決議，應類推適用民法第56條有關總會決議撤
    銷與無效之規定。質言之，區分所有權人會議之召集程序或
    決議方法違反法令或社區規約時，各區分所有權人得於決議
    後3個月內請求  法院撤銷其決議；如區分所有權人會議決
    議之內容違反法令或社區規約者，則為無效。再審原告主張
    中壢站前獅子座大廈於86年5月17日所召集之第一次區分所
    有權人會議出席人數未達公寓大廈管理條例第31條所規定之
    人數乙情縱認屬實，然此係區分所有權人會議召集程序及決
    議方法違反法令或社區規約之問題，救濟之道應由各區分所
    有權人於決議後3個月內請求法院撤銷其決議，而非逕為主
    張該決議無效。從而，原判決縱有再審原告所主張漏未審究
    中壢站前獅子座大廈86年5月17日召集之第一次區分所有權
    人會議簽到簿所示出席人數未達法定標準之證據，惟再審原
    告並未於決議後3個月內訴請法院撤銷其決議，該次決議之
    瑕疵應已補正，因此上開會議所通過之住戶規約及管理費徵
    收決議，應屬有效而存在。故上開證據縱經斟酌，亦不
    影響判決之結果，因之原確定判決顯無再審原告所指民事訴
    訟法第436條之7所定之再審理由。
  2.再審原告另主張再審被告據以請求管理費之面積與登記簿登
    載之面積不符，而原確定判決對此未加以調查，且未於理由
    中列出管理費之計算式，亦未說明其認定之依據，是原確定
    判決有就足影響於判決之重要證據漏未斟酌之再審事由云云
    。經查，
  (1)中壢站前獅子座大廈住戶管理公約第八點明定「同意管理委
    員會依組織章程設立，並願遵守其所定之管理規則，及按規
    定繳交管理費，戶長願負眷屬或職員違反公約行為之責任，
    本約由本大廈全體住戶共守之。」依所附中壢站前獅子座管
    理費、水費預收明細表，其上註記「管理費每坪50元，每戶
    預收3個月，水、電費每戶1,000元，預收3個月。」至於社
    區各住戶坪數之計算，再審被告於原審95年10 月17日準備
    程序期日主張其提出之收費標準係建商所給，住戶都按此標
    準繳費，再審原告出租他人時，承租戶亦準時繳納管理費等
    語。而原審95年11月21日傳訊之證人陳德聖亦證稱：建商有
    1份公約規定繳費標準，每坪50元，依照向建商買的坪數來
    計算，管理費從86年起繳到現在等語。由此可知，站前中壢
    獅子座大廈管理委員會計收管理費之標準，向來以住戶向建
    商購買之坪數為準，亦即除主建物面積外，尚須加計按應有
    部分計算之公共設施之面積，管理委員會所採此計算標準，
    既係基於住戶管理公約第八點所授權，且無違反法律強行或
    禁止規定，並為全體住戶自86年起所共同遵守，再審原告於
    91年11月始向前手買受系爭房屋，自應依公寓大廈管理條例
    第24條規定繼受前手依該條例或規約所負之一切權利義務。
  (2)經查，依再審原告提出之建物登記簿謄本之記載計算，再審
    原告所有桃園縣中壢市○○路552號地下1樓面積（含公共設
    施應有部分面積）為38.65平方公尺（計算式：27.21+1 314
    .77×37/10 00 0+341.28×11/10000+70 .86×877/ 10000
    ），相當於11. 69坪；桃園縣中壢市○○路552號地下1樓之
    1面積（含公共設施應有部分面積）為397.28平方公尺（計
    算式：283.03+1314.77×347/10000+341.28×117/1000 0+7
    0.86×9123/10000），相當於120.18坪；桃園縣中壢市○○
    路137號3樓面積（含公共設施應有部分面積）為33.8平方公
    尺（計算式：24.26+1314.77×70/10000 +341.28×10/1000
    0），相當於10.22坪；桃園縣中壢市○○路137號4樓面積（
    含公共設施應有部分面積）為33.8平方公尺（計算式：24
    .26+1314.77 ×70/10000 +341.28×10/ 10000），相當於
    10.22坪，與再審被告據以請求管理費之面積相同，故上開
    證據縱經斟酌，並不影響於判決之結果，因之原確定判決
    亦顯無再審原告所指民事訴訟法第436條之7所定之再審理由
    。
四、綜上所述，原確定判決並無再審原告所指民事訴訟法第496
    條第1 項第1 款、第2 款、第436 條之7 之再審事由，再審
    原告執以提起再審之訴，顯無理由，爰不經言詞辯論，逕以
    判決駁回之。
五、據上論結，本件再審之訴顯無理由，依民事訴訟法第502 條
    第2 項、第78條，判決如主文。
中    華    民    國    97    年    5    月    30    日
                  民事第三庭    審判長法  官  陳映如
                                      法  官  邱育佩
                                      法  官  許月珍
以上正本係照原本作成。
本判決不得上訴。
中    華    民    國    97    年    6     月    3     日
                                      書記官  劉昌明


司法院資訊處製作；財團法人民間司法改革基金會備份。
